【裁判字號】    98,交訴,36
【裁判日期】    980811
【裁判案由】    業務過失致死
【裁判全文】
臺灣臺中地方法院刑事判決              98年度交訴字第36號
公  訴  人  臺灣臺中地方法院檢察署檢察官
被      告  甲○○
選任辯護人  賈俊益律師
上列被告因業務過失致死案件，經檢察官提起公訴（97年度偵字
第10152號），本院判決如下：
    主    文
甲○○無罪。
    理    由
一、公訴意旨略以：被告甲○○為「新仁武輪胎行」（址設高雄
    縣仁武鄉○○路二五０號）之維修技師，以維修聯結車輪胎
    為業，同案被告乙○○（另經本院以九十八年度交簡字第一
    二０號判處有期徒刑六月，緩刑二年）為「裕順興貨運有限
    公司」（址設高雄縣大寮鄉○○○路三六二巷九之四七號）
    之靠行司機，以駕駛營業用聯結車運送貨物為業，同案被告
    戊○○（另經本院以九十八年度交簡字第一二０號判處有期
    徒刑五月，緩刑二年）為「清益汽車行」（址設高雄縣仁武
    鄉○○○街六三號）之車輛維修技師，以維修聯結車相關零
    組件為業，均屬從事業務之人。同案被告乙○○於民國九十
    六年十一月十日晚間八時許，將其平日所駕駛之車牌號碼19
    8─HS號聯結車及車牌號碼06─PC號拖板車駛往清益汽車行
    進行保養時，經同案被告戊○○評估後認為該拖板車之左前
    輪輪胎應進行更換，遂聯絡被告甲○○前往更換，被告甲○○即攜帶輪胎與螺桿定位桿總成各一套前往清益汽車行進行
    安裝。同案被告戊○○、被告甲○○本應注意車輛維修時，
    應確保車輛得以安全運作，竟均疏未注意及此，尚未確認車
    輪內螺桿定位梢是否能與螺桿定位凸梢槽緊密咬合，使車輪
    固定穩妥且適於長程安全運作前，即輕率將車輛交付同案被
    告乙○○使用。而同案被告乙○○亦應注意行車前應詳細檢
    查輪胎能確實有效運作，竟疏未注意及此，於九十六年十一
    月十一日晚間十時許，即駕駛上開車輛載運貨物自楠梓交流
    道沿國道一號高速公路往北方向行駛，於同年月十二日凌晨
    三時許，行經國道一號高速公路北上一八三公里四百公尺處
    （臺中市轄區內）時，同案被告乙○○所駕駛之上開拖板車
    左前輪輪胎竟因煞車鼓端螺絲鬆動折斷導致輪胎掉落在高速
    公路上，適同方向由告訴人丁○○駕駛之車牌號碼845─QA
    號自用大貨車搭載其妻施咨亦，亦駛至上開路段，突遇上開
    車輛之輪胎掉落，因閃避不及，向左側偏駛，再向右側翻車
    而衝撞高速公路護欄，致乘坐於副駕駛座之被害人施咨亦因
    車禍撞擊力道猛烈導致雙下肢開放性骨折、顱內出血，經緊
    急送醫救治後，仍因傷勢過重致出血性休克致死。案經臺灣
    彰化地方法院檢察署檢察官據報相驗後移轉暨被害人施咨亦
    之配偶即告訴人丁○○告訴臺灣臺中地方法院檢察署檢察官
    偵查起訴，因認被告甲○○係犯刑法第二百七十六條第二項
    之業務過失致死罪嫌。
二、按犯罪事實應依證據認定之，無證據不得認定犯罪事實；不
    能證明被告犯罪者，應諭知無罪之判決，刑事訴訟法第一百
    五十四條第二項、第三零一條第一項分別定有明文。又認定
    不利於被告之事實，須依積極證據，茍積極證據不足為不利
    於被告事實之認定時，即應為有利於被告事實之認定，更不
    必有何有利之證據（最高法院三十年上字第八一六號判例意
    旨參照）。次按認定犯罪事實所憑之證據，無論其為直接或
    間接證據，在訴訟上之證明均須於通常一般之人均不致有所
    懷疑而得確信其為真實之程度，始得據為有罪之認定，倘其
    證明尚未達到此一程度而有合理之懷疑存在，以致無從形成
    對被告不利之確信時，依據罪疑利益歸於被告之法則，即應
    儘先為有利被告之判斷，不得徒憑主觀上之臆測遽行排除有
    利於被告之可能（最高法院七十六年台上字第四九八六號判
    例意旨參照）。再按檢察官就被告犯罪事實，應負舉證責任
    ，並指出證明之方法。因此，檢察官對於起訴之犯罪事實，
    應負提出證據及說服之實質舉證責任。倘所提出之證據不足
    為被告有罪之積極證明，或其指出證明方法無從說服法院以
    形成被告有罪之心證，基於無罪推定原則，自應為被告無罪
    判決之諭知（最高法院九十二年台上字第一二八號判例意旨
    參照）。復按刑法上之過失犯，以行為人對於結果之發生應
    注意並能注意而不注意為成立要件（最高法院二十六年上字
    第一七五四號判例意旨參照）；亦即行為人須有防止結果發
    生之注意義務，且客觀上無不能注意之情事，竟疏未注意，
    違反其注意義務，始能令其就該有預見可能性之結果負過失
    犯罪責。
三、按被告以外之人（包括證人、鑑定人、告訴人、被害人及共
    同被告等）於審判外之陳述雖不符刑事訴訟法第一百五十九
    條之一至之四等四條之規定，而經當事人於審判程序同意作
    為證據，法院審酌該言詞陳述或書面陳述作成時之情況，認
    為適當者，亦得為證據；當事人、代理人或辯護人於法院調
    查證據時，知有刑事訴訟法第一百五十九條第一項不得為證
    據之情形，而未於言詞辯論終結前聲明異議者，視為有前項
    之同意，同法第一百五十九條之五定有明文。立法意旨在於
    傳聞證據未經當事人之反對詰問予以核實，原則上先予排除
    。惟若當事人已放棄反對詰問權，於審判程序中表明同意該
    等傳聞證據可作為證據；或於言詞辯論終結前未聲明異議，
    基於尊重當事人對傳聞證據之處分權，及證據資料愈豐富，
    愈有助於真實發見之理念，且強化言詞辯論主義，使訴訟程
    序得以順暢進行，上開傳聞證據亦均具有證據能力。查檢察
    官、被告甲○○及選任辯護人對於本案卷內相關證人之證述
    、文書卷證資料，於審理中並未就有刑事訴訟法第一百五十
    九條第一項不得為證據之情形於本院言詞辯論終結前聲明異
    議，且本院審酌相關證人證述筆錄製成、文書卷證資料取得
    ，並無證據顯示有何違背程序規定情事，依據上述之說明，
    均應具有證據能力。
四、公訴人以被告甲○○涉犯業務過失致死罪嫌，無非以：被告
    甲○○雖否認有過失，惟本件脫落之輪胎及聯結車、拖板車
    ，經臺灣區汽車修理工業同業公會高景崇等人鑑定，鑑定結
    論確認車輛輪胎脫落之原因確係螺桿定位凸梢未裝置定位，
    使螺桿定位梢無法與螺桿定位凸梢槽緊密貼住，導致固定在
    煞車鼓端螺絲鬆動而後折斷，方導致輪胎脫落等語，有鑑定
    書一份附卷可參。再經鑑定證人高景崇到庭證稱：本案確實
    是安裝上出了問題，如果連接桿確實安裝進凹槽，輪胎的行
    進跟螺絲是反方向的，一消一長，會有很高的穩定度，如果
    未安裝到定位，等於螺絲跟煞車鼓行進方向相同，會使煞車
    鼓因摩擦生熱而磨損，負責安裝的技師有義務將定位螺桿裝
    到定位，並確認能安全運作等語。是以，被告甲○○既共同
    承攬本件之輪胎更換，即有法律上之注意義務，應共同將螺
    桿安裝至定位，並確認檢修輪胎運作之安全性後，方將車輛
    交付同案被告乙○○使用。且經臺灣省臺中市區車輛行車事
    故鑑定委員會鑑定，確認同案被告乙○○應負擔道路交通上
    之肇事責任，有鑑定意見書一份在卷可稽。而被害人施咨亦
    確因本件車禍死亡，亦有中山醫學大學附設醫院急救證明書
    、臺灣彰化地方法院檢察署檢察官相驗屍體證明書、驗斷書
    、相驗相片四幀在卷資為論據。
五、訊據被告甲○○固不否認其有為車牌號碼06─PC號拖板車更
    換輪胎時亦有更換螺桿，嗣該車發生交通事故且被害人施咨
    亦因車禍死亡等事實，惟堅決否認有何業務過失致死之犯行
    ，辯稱：肇事責任並不在其，拖板車左前方輪胎是因為駕駛
    即同案被告乙○○打電話告知鋼圈裂掉，要其維修，輪胎上
    是有八根螺桿，其把螺絲旋開拔起，發現有一根螺桿斷裂，
    其有向同案被告乙○○說螺絲整根斷裂，同案被告乙○○問
    其會不會處理，其表示不會，同案被告乙○○就打電話叫保
    養廠來維修，嗣同案被告戊○○過來處理，當時八根螺桿都
    有更換，是這八根螺桿是其提供的；同案被告戊○○處理的
    部分就是先卸下煞車鼓把舊的八根螺桿打掉再裝上新的；其
    負責拴輪胎外側的螺帽；內側螺帽及定位桿都是同案被告戊○○處理，因這部分不是其的專業，裝上新的螺桿之後拴內
    側的螺絲，再組裝煞車鼓，此後就由其處理，其將輪子裝上
    ，把輪胎外側八個螺帽鎖上；即先由同案被告戊○○完成後
    ，其再把外面的螺帽鎖上，係把八根螺絲都裝在車上，再用
    板手鎖上螺帽，其所做的部分就是把輪子裝上，把八個螺帽
    鎖上，只有二個動作，其負責橡膠輪胎及鋼圈部分，就是待
    同案被告戊○○修好以後，其再把修好的輪胎拴在車上等語
    。經查：
  (一)本件車牌號碼06─PC號拖板車左前輪之更換施工係在高雄縣
    大社鄉車廠內施工一節，業據同案被告乙○○、戊○○於本
    院審理中供明，而本件維修更換輪胎過程原係被告甲○○先
    至上開車廠內換輪胎，發現螺絲斷裂，嗣由同案被告戊○○
    赴該工廠更換螺桿一節，亦據被告甲○○、同案被告戊○○
    供明，復據證人即同案被告乙○○之實際雇主丙○○於本院
    審理中證述明確，足見本件更換輪胎、螺桿一事係在高雄縣
    大社鄉車廠內，且係先由被告甲○○處理，嗣再由同案被告
    戊○○到場，應無疑義。公訴人認係在高雄縣仁武鄉○○○
    街六三號清益汽車行內維修，且係因同案被告戊○○評估後
    認為該拖板車之左前輪輪胎應進行更換，遂聯絡被告甲○○
    前往更換，被告甲○○即攜帶輪胎與螺桿定位桿總成各一套
    前往清益汽車行進行安裝云云，尚有誤會，合先敘明。
  (二)又同案被告乙○○於九十六年十一月十一日晚間十時許，即
    駕駛車牌號碼198─HS號聯結車及車牌號碼06─PC號拖板車
    載運貨物自楠梓交流道沿國道一號高速公路往北方向行駛，
    於同年月十二日凌晨三時許，行經國道一號高速公路北上一
    八三公里四百公尺處時，上開拖板車左前輪輪胎竟因煞車鼓
    端螺絲鬆動折斷導致輪胎掉落在高速公路等情，業據同案被
    告乙○○坦認無訛，並有國道公路警察局道路交通事故現場
    圖、道路交通事故調查報告表一二、現場照片四十八幀在卷
    可參。而斯時同方向由告訴人丁○○駕駛之車牌號碼845─Q
    A 號自用大貨車搭載其妻施咨亦，亦駛至上開路段，突遇上
    開車輛之輪胎掉落，因閃避不及，向左側偏駛，再向右側翻
    車而衝撞高速公路護欄，致乘坐於副駕駛座之被害人施咨亦
    因車禍撞擊力道猛烈導致雙下肢開放性骨折、顱內出血，經
    緊急送醫救治後，仍因傷勢過重致出血性休克致死等情，亦
    據告訴人丁○○於警詢時、偵查中及本院審理中指訴甚明。
    而本件交通事故係因同案被告乙○○駕駛連結車行車前保養
    及檢查未盡妥善，致拖車左前輪脫落於車道上形成道路障礙
    衍生連環事故，為肇事原因一節，有臺灣省臺中市區車輛行
    車事故鑑定委員會九十七年一月二十四日中市行字第097540
    0248號函附之鑑定意見書在卷可佐，而被害人施咨亦確因本
    件車禍死亡，亦有中山醫學大學附設醫院急救證明書、臺灣
    彰化地方法院檢察署檢察官相驗屍體證明書、驗斷書、相驗
    相片四幀在卷可憑。是同案被告乙○○駕駛車牌號碼198─
    HS號聯結車及車牌號碼06─PC號拖板車左前輪脫落於車道上
    ，告訴人丁○○駕駛車牌號碼845─QA號自用大貨車經過時
    閃避不及造成事故，致同車之被害人施咨亦死亡之結果，自
    屬明確。
  (三)上開拖板車脫落之輪胎及聯結車、拖板車，經臺灣區汽車修
    理工業同業公會鑑定結果，以本件拖板車左前輪輪胎固定螺
    絲共八枝，有七支折斷，折斷位置螺絲固定在煞車鼓端；左
    前輪煞車鼓輪胎螺絲固定孔外表週圍有明顯與螺桿定位凸梢
    滑動痕跡，鑑定結論確認車輛輪胎脫落之原因確係螺桿定位
    凸梢未裝置定位，使螺桿定位梢無法與螺桿定位凸梢槽緊密
    貼住，導致固定在煞車鼓端螺絲鬆動而後折斷，方導致輪胎
    脫落等情，有臺灣區汽車修理同業工會九十六年十一月二十
    一日台區汽工（和）字第96090號函附之鑑定書一份及所附
    照片十六幀在卷可參。而經鑑定證人高景崇於偵查中證稱：
    本件左前輪及右前輪的螺絲是同一型，肇事係左前輪，肇事
    輪胎有八根螺絲組，其中一組還在煞車鼓中，肇事輪沒斷的
    螺絲，上面定位定位凸梢跟煞車鼓固定的；肇事輪上顯示有
    八根螺絲，但斷了七根，還有一根是好的，七根斷的，後半
    部都還在煞車鼓中；螺絲與固定凹槽中有嚴重磨損，理論上
    若裝進去，應該不會有磨痕，但這磨痕都被磨掉，顯示螺絲
    並未裝定位；鑑定結果以若裝到凹槽，輪胎的行進跟螺絲是
    反方向的，一消一長，穩定度會很高，如果未安裝到定位，
    等於螺絲跟煞車鼓行進方向相同，會使煞車鼓因摩擦生熱而
    磨損，所以是沒有裝到定位的問題；負責安裝的技師有義務
    將定位螺桿裝到定位，否則會肇事；本案確實是安裝上出了
    問題等語（見九十七年度偵字第一０一五二號卷第三七、三
    八頁）。是本件拖板車左前輪脫落肇事，當係因螺桿在煞車
    鼓端安裝未臻確實所致，當無疑義。
  (四)被告甲○○確有參與負責更換輪胎及螺桿之事實，業據被告
    甲○○、同案被告乙○○、戊○○陳明，核與證人即同案被
    告乙○○之實際雇主丙○○於本院審理中證述情節相符。然
    被告甲○○於偵查中辯稱：輪胎由其裝設，打氣充飽後裝上
    ，而肇事原因是輪胎內螺絲；其維修的是輪胎皮及鋼圈，但
    螺絲煞車鼓部分是保養廠兒子（按指同案被告戊○○）；更
    換煞車鼓螺絲應該清益保養廠，修理的是他兒子等語（見九
    十七年度偵字第一０一五二號卷第六頁）；同案被告戊○○
    於偵查中供稱：連接桿敲入凹槽中，敲入後其從煞車鼓內側
    鎖上小螺絲，再由被告甲○○由外側鎖上大螺帽（見九十七
    年度偵字第一０一五二號卷第三八頁）；其鎖的是煞車鼓與
    內輪間的螺絲鄉，外面不是其鎖的，是被告甲○○鎖的等語
    （見九十七年度偵字第一０一五二號卷第十三頁）。二人所
    述互核相符。另證人丙○○於本院審理中：車牌號碼198-HS
    號聯結車及車牌號碼06-PC號拖板車是其所有，當天叫輪胎
    行與修理廠到工廠更換一事其知情；當天有無更換螺絲組；
    當天被告甲○○來幫其輪胎，發現螺絲斷裂，就叫修車廠來
    幫其換，修車廠的人過來沒有帶工具，就借被告甲○○工具
    鎖螺絲，那是修車廠的人鎖螺絲不是被告甲○○鎖的；輪胎
    維修是被告甲○○他們的店，平常都是被告甲○○或其父親
    ，引擎也有固定另一家，修理也是固定姓羅的那間店，但每
    次來的人不一定，有時候是師傅過來，有時候是老闆的兒子
    過來；當天原本只有叫輪胎的，沒有要叫修車廠，因輪胎螺
    絲斷掉，鎖不緊，所以叫輪胎行提供螺絲；當天是被告甲○○整台服務車過來，修理工具連同車子過來；因被告甲○○
    看過後說螺絲斷裂，他不會換，不敢換；當天有其與司機及
    被告甲○○三人在場，被告甲○○說他沒有換過不敢換，所
    以其叫修理工廠過來換；打輪胎部分，就是把兩個輪胎拆卸
    ，由輪胎店負責，煞車是修理工廠拿下來，要把斷掉螺絲拿
    下來，由修車廠負責，螺絲拿下後就開始換螺絲，螺絲由輪
    胎行提供；有姓羅的換，因為姓羅的沒有風車，所以向被告
    甲○○借風車打煞車鼓螺絲打下來，後來就由同案被告戊○○把被告甲○○拿出來的螺絲裝進煞車股裡面，同案被告戊○○裝好後就鎖螺絲，還是借被告甲○○的工具即風車將螺
    絲打緊；煞車鼓推進車身，由姓羅的，被告甲○○沒有幫忙
    ，推進去後，就是煞車鼓部分都完成，還要鎖螺絲，用螺絲
    把煞車鼓與車子連在一起，後來就鎖輪胎，由被告甲○○負
    責鎖輪胎；即煞車鼓已經鎖回車子上後，把輪胎放回去，由
    被告甲○○鎖外面螺絲螺帽，負責輪胎部分的螺絲等語。核
    與被告甲○○所辯其負責拴輪胎外側的螺帽，內側螺帽及螺
    桿是同案被告戊○○負責處理一節相符。且本案於偵查中經
    檢察官於九十七年七月二日勘驗本件輪胎實際組裝過程，以
    輪胎由煞車鼓及橡膠二部分構成；同案被告戊○○負責煞車
    鼓組裝，被告甲○○負責鎖橡膠皮部分之安裝；一組固定組
    由一個長桿、二個螺帽組合成，煞車鼓內部螺帽由同案被告
    戊○○負責組裝，長桿也由戊○○敲進煞車鼓座，煞車鼓組
    裝完畢後，由被告甲○○將輪胎及煞車鼓鎖上螺帽鎖緊後安
    裝等情，有勘驗筆錄一份及照片五幀在卷可佐。足見上開輪
    胎更換安裝新螺桿係由被告甲○○及同案被告戊○○分工負
    責，且由同案被告戊○○負責螺桿裝入煞車鼓內並鎖上輪胎
    內側螺帽，嗣由被告甲○○負責安裝輪胎外側螺帽。而被告
    甲○○因不會處理更換螺桿，另請同案被告戊○○前來處理
    一節，亦據被告甲○○供明，復與證人丙○○證述情節大致
    相符。綜上觀之，被告甲○○因自認無力更換斷裂螺桿，方
    由車主方面改而委請同案被告戊○○前來處理，而同案被告
    戊○○確實到場負責安裝螺桿至煞車鼓內並鎖上內側螺帽，
    待此部分完成後，再由被告甲○○將輪胎外側鎖上螺帽。綜
    上觀之，有關本件拖板車左前輪螺桿安裝於煞車鼓端係由同
    案被告戊○○負責處理，因安裝未能確實，使螺桿定位梢無
    法與螺桿定位凸梢槽緊密貼住，導致固定在煞車鼓端螺絲鬆
    動而後折斷輪胎脫落，當係被告戊○○所致，尚難遽認被告
    甲○○之行為與此有何關連。
  (五)又本件折斷之螺桿雖係被告甲○○提供一節，業據被告甲○○及同案被告戊○○陳明，惟指定此種非原廠之螺桿係車主
    即證人丙○○之意，當天換的螺絲組已使用過一、二十年，
    證人丙○○認此種螺絲較原廠更堅固、實用，且先前使用相
    同的螺絲組並無發生斷裂情形等情，業據證人丙○○證述明
    確，且是本件斷裂螺桿型式係證人丙○○選用，亦無可證本
    件螺桿斷裂肇係因使用此種螺桿型式所致，自難認因該螺絲
    組由被告甲○○提供，即認有過失致死之犯行。再者，同案
    被告戊○○於審理中稱其將八支螺絲要敲到定位，被告甲○○在旁邊幫其放置螺桿，在鎖的時候也幫其扶正煞車鼓云云
    ，而被告甲○○於本院審理中亦承因為煞車鼓很重，其確有
    有幫同案被告戊○○扶煞車鼓，但組裝過程都是同案被告戊○○自己敲的，煞車鼓內的螺帽也是同案被告戊○○鎖的等
    語。衡諸被告甲○○原即自認不會安裝方由車主另找同案被
    告戊○○處理，負責安裝者確係同案被告戊○○，是縱認被
    告甲○○協助扶煞車鼓以利同案被告戊○○安裝，然實際負
    責安裝者係同案被告戊○○，被告甲○○僅係聽從同案被告
    戊○○指示，等同羅景同之手臂，殊難遽以此即認被告甲○○亦有過失。又鑑定證人高景崇於偵查中證稱：現在都是用
    汽動板手在鎖，會鎖的更裡面，雖然這距離三個芽，但其目
    測如果再鎖進去一點，應該只會差一個芽；理論上若鎖定位
    ，鎖大螺帽的人應該會發現差異性，但這只是理論上，實際
    其不清楚等語（十七年度偵字第一０一五二號卷第三十九頁
    ），然此係推測懸揣之詞，未足遽採，是被告甲○○負責鎖
    上輪胎外側螺帽時，能否當場查悉同案被告戊○○未能將螺
    桿定位凸梢裝置定位於煞車鼓側，亦無積極證據可證。
六、按刑法第二百七十六條第二項之業務過失致死罪，係以行為
    人對被害人之死亡有防護避免之義務，且能注意而疏於注意
    ，致發生死亡之結果，為其成立要件。本件被告甲○○即未
    負責組裝煞車鼓側螺桿，亦無證據其於組裝輪胎外側螺帽時
    得以查悉同案被告戊○○並未將煞車鼓側螺桿裝置定位，綜
    上所述，被告上開所辯，尚非無稽。是本件尚乏積極證據足
    資證明被告確有業務過失致人於死犯行，本院復查無其他積
    極證據足資認定被告對於被害人施咨亦死亡結果有其他注意
    義務之違反及相當因果關係之存在。此外，檢察官在本院復
    無其他積極舉證，而經本院審酌本案卷內證據後，認為仍無
    從為有罪之確信，仍不足為被告有罪之積極證明，或說服本
    院形成被告有罪之心證，則被告之犯罪既屬不能證明，爰依
    首揭規定，應諭知被告無罪之判決。
據上論斷，應依刑事訴訟法第三百零一條第一項，判決如主文。
本案經檢察官陳僑舫到庭執行職務。
中    華    民    國    98    年    8    月    11    日
                  刑事第八庭  審判長法  官  黃家慧
                                    法  官  黃賢婷
                                    法  官  陳  葳
以上正本證明與原本無異。
如不服本判決應於收受判決後10日內向本院提出上訴書狀，並應
敘述具體理由；其未敘述上訴理由者，應於上訴期間屆滿後20日
內向本院補提理由書（均須按他造當事人之人數附繕本）「切勿
逕送上級法院」。
                                    書記官  張雅如
中    華    民    國    98    年    8    月    11    日


司法院資訊處製作；財團法人民間司法改革基金會備份。
